臺灣高等法院刑事判決
111年度上訴字第1861號
上  訴  人  臺灣臺北地方檢察署檢察官
上  訴  人  
即  被  告  黃昱翔


選任辯護人  馬在勤律師
            陳佳雯律師
            袁啟恩律師
上列上訴人等因被告詐欺等案件，不服臺灣臺北地方法院110年
度訴字第791號，中華民國111年2月24日第一審判決（起訴案號
：臺灣臺北地方檢察署110年度偵字第8273號），提起上訴，本
院判決如下：
    主  文
原判決撤銷。               
黃昱翔共同犯洗錢防制法第十四條第一項之一般洗錢罪，處有期
徒刑捌月，併科罰金新臺幣貳萬元，罰金如易服勞役，以新臺幣
壹仟元折算壹日。
    事實及理由
一、審理範圍：
    按「上訴得對於判決之一部為之。對於判決之一部上訴者，
    其有關係之部分，視為亦已上訴。但有關係之部分為無罪、
    免訴或不受理者，不在此限。上訴得明示僅就判決之刑、沒
    收或保安處分一部為之。」刑事訴訟法第348條定有明文。
    本件檢察官、上訴人即被告黃昱翔均不服原審判決提起上訴
    ，其中檢察官上訴僅主張被告應該當刑法第339條之4第1項
    加重詐欺取財罪嫌以及應依法宣告沒收部分，而未及於原審
    所為不另為無罪諭知部分（見本院卷第27至29、100頁），
    是本案上訴之效力及其範圍自僅限於原判決論處罪刑及檢察
    官上訴之普通詐欺取財（或加重詐欺取財）、一般洗錢等罪
    ，及沒收部分，並不及於原判決就被告被訴組織犯罪防制條
    例第3條第1項後段之參與犯罪組織罪嫌所為之不另為無罪諭
    知部分（原判決第9至10頁之五），合先敘明。
二、經本院審理結果，認第一審以被告犯洗錢防制法第14條第1
    項一般洗錢罪、刑法第339條第1項之詐欺取財罪，經依想像
    競合犯之規定從一重論以一般洗錢罪，並說明尚無證據證明
    被告因本案犯罪而有所得而不予宣告沒收。除量刑部分以外
    ，經核原審就被告所為犯行之認事用法並無不當，爰引用第
    一審判決書所記載之事實、證據及理由（如附件），另證據
    部分補充「被告於本院審理時之自白（見本院卷第196至199
    頁）」。
三、檢察官及被告之上訴理由：
　㈠檢察官上訴意旨略以：⒈本案共犯至少有被告與潘德涵、「李
    文」、鄭竣友、羅友辰（上訴書誤載為羅有辰）、賴建樺以
    及同一詐騙集團詐騙不詳被害人於民國109年7月9日以ATM轉
    帳匯入之新臺幣（下同）8萬8,314元及3筆各5萬元（共15萬
    元）之人等，至少有7至10人以上：潘德涵業經原審認定為
    共犯，「李文」為本案線上詐騙告訴人甲○○之人，而鄭竣友
    、羅友辰、賴建樺均與被告於本案詐欺集團中之角色相同，
    負責提領款項。且被告上海商業儲蓄銀行（下稱上海銀行）
    帳戶交易明細尚有其他不詳被害人匯入之款項，衡情尚有其
    他同一詐欺集團共犯，足認被告應係犯刑法第339條之4第1
    項第2款三人以上共同詐欺取財罪。⒉被告就本案帳戶內高達
    116萬8,000元之款項究竟來源為何？潘德涵為何要借用被告
    帳戶等重要情節，歷來均為前後不一之陳述；又被告刻意跑
    不同分行提領，欺騙銀行領款用途，顯然明知本案款項來自
    不法。再者，以潘德涵曾向被告借款未清償之數額以觀，被
    告可得而知本案詐騙款項數額甚高，除潘德涵以外，會有其
    他共犯參與。且衡諸現今詐騙集團猖獗之一般社會認知，本
    案之詐騙，一般人均不致認為僅有被告與潘德涵2人參與其
    中。是被告主觀上對於本案犯行三人以上參與應有認識。⒊
    被告就其自帳戶內所領出之犯罪所得有事實上之處分管領力
    ，其雖辯稱並未取得分文，然而，倘無利可圖，被告無須提
    供其帳戶並耗時費力出面提領詐得款項，甘冒遭查緝到案之
    風險。又被告既已手握上百萬元現金，惟並未提出任何積極
    證據，以佐證其分文未取之說，依照自由證明原則，已足認
    被告掌控所領得之款項。而本案為三人以上共犯，若以最低
    人數之三人共犯（被告、潘德涵及「李文」）平分計算其犯
    罪所得，被告應沒收之犯罪所得為38萬9,333元（116萬8,00
    0元÷3）。爰依法條提起上訴，謀求救濟等語。
　㈡被告上訴意旨略以：被告原認所領得款項全數交予潘德涵而
    非自行花用，故未坦承犯行，現上訴願坦承原判決所認定之
    犯行，希望與告訴人和解賠償其所受損失，請求從輕量刑，
    給予易科罰金之機會及緩刑之宣告等語。
四、本院查：
　㈠原判決依憑被告不利於己之供述、證人即告訴人之證述、臺
    灣銀行萬華分行匯款申請書回條聯、上海銀行台北票據匯款
    處理中心函附客戶基本資料及109年7月8日至7月10日交易往
    來明細、臺北市政府警察局中正一分局博愛路派出所受理刑
    事案件報案三聯單等證據，認定被告與潘德涵就所犯一般洗
    錢、普通詐欺取財等犯行，有犯意聯絡及行為分擔，而為共
    同正犯，並依想像競合犯之規定從一重論以一般洗錢罪；並
    以被告刻意前往不同分行分批提領款項，且潘德涵在被告提
    領款項之前後均與被告見面以交還存摺、提款卡暨拿取所提
    領之款項，卻未陪同被告領款，以及潘德涵尚且教導被告如
    何因應銀行人員之詢問等與常理不合之情，說明被告於原審
    審理時否認犯行所持辯解，並非可採。已詳敘所憑之證據與
    認定之理由，並無任何憑空推論之情事，亦與經驗法則、論
    理法則無違。
　㈡檢察官上訴之判斷：
　⒈刑法第339條之4第1項第2款規定：「犯第339條詐欺罪而有下
    列情形之一者，處1年以上7年以下有期徒刑，得併科100萬
    元以下罰金：…二、三人以上共同犯之。…」，其立法理由揭
    示該加重事由係因多人共同行使詐術手段，易使被害人陷於
    錯誤，其主觀惡性較單一個人行使詐術為重，有加重處罰之
    必要，爰仿照同法第222條第1項第1款之立法例，將「三人
    以上共同犯之」列為第2款加重處罰事由。而該款所謂「三
    人以上共同犯之」，不限於實施共同正犯，尚包含同謀共同
    正犯等旨。倘行為人與其他實施及同謀共犯合計為3人以上
    ，共同為詐欺行為，即已具備該款加重詐欺罪之構成要件。
    關於此加重條件乃屬犯罪成立之客觀構成要件，自以共犯者
    均成立刑法第339條之詐欺罪行，且行為人對此加重事由，
    具有直接或間接故意，始與該罪之構成要件相當，至於其他
    共犯是否有該加重事由故意，則非所問。檢察官上訴所指之
    共犯除被告自承與之有聯繫的潘德涵外，其他之人或為對告
    訴人施用詐術之人，或為其他負責提領款項之人，然其等是
    否與被告有任何接觸？被告對於各該人之存在是否有所認識
    ？檢察官並未舉證證明；且卷附鄭竣友、羅友辰、賴建樺之
    陳述亦均未提及與被告相關之內容，是本件並無證據證明被
    告對於三人以上之加重條件有所認識而具有直接或間接故意
    ，檢察官僅以其他可能涉案之共犯的客觀行為遽指被告所為
    該當刑法第339條之4第1項第2款三人以上之加重條件，自難
    採信。
　⒉洗錢防制法第18條規定「犯第14條之罪，其所移轉、變更、
    掩飾、隱匿、收受、取得、持有、使用之財物或財產上利益
    ，沒收之；犯第15條之罪，其所收受、持有、使用之財物或
    財產上利益，亦同（第1項）。以集團性或常習性方式犯第1
    4條或第15條之罪，有事實足以證明行為人所得支配之前項
    規定以外之財物或財產上利益，係取自其他違法行為所得者
    ，沒收之（第2項）。對於外國政府、機構或國際組織依第2
    1條所簽訂之條約或協定或基於互惠原則，請求我國協助執
    行扣押或沒收之案件，如所涉之犯罪行為符合第3條所列之
    罪，不以在我國偵查或審判中者為限（第3項）。」關於犯
    罪行為人犯洗錢防制法第14條之罪，其所掩飾之財物本身僅
    為洗錢之標的，難認係供洗錢所用之物，故洗錢行為之標的
    除非屬於前置犯罪之不法所得，而得於前置犯罪中予以沒收
    者外，既非本案洗錢犯罪之工具及產物，亦非洗錢犯罪所得
    ，尤非違禁物，尚無從依刑法沒收規定予以宣告沒收，自應
    依上開第18條第1項前段規定予以宣告沒收。此規定係採義
    務沒收主義，祇要合於前述規定，法院即應為相關沒收之諭
    知，然該洗錢行為之標的是否限於屬於行為人者始得宣告沒
    收，法無明文，是倘法條並未規定「不問屬於犯罪行為人與
    否均沒收」時，自仍以屬於被告所有者為限，始應予沒收。
    本件被告所提領之款項業經層轉他人，業據其供述在卷（見
    偵卷第204頁、原審卷第90頁）；而潘德涵因取得被告上海
    銀行、華泰商業銀行帳戶資料，並令被告提領款項交付予其
    之相關犯行（告訴人為劉玉華、紀安綺），業經檢察官提起
    公訴，有臺灣臺北地方檢察署檢察官111年度偵字第12200號
    起訴書可參（見本院卷第85至92頁），據起訴書證據清單援
    引潘德涵之供述，其就被告將提領之款項交付予其乙節並無
    爭執，核與被告所述相符，是本案被告所提領之款項並非被
    告所有，亦非在其實際掌控中，則被告就此部分犯罪所收受
    、持有之財物本不具所有權及事實上管領權，依法自無從對
    其加以宣告沒收其各該次所提領之全部金額。檢察官上訴指
    款項為被告提領、保有，無證據證明被告辯解業已將款項交
    付他人乙節屬實等詞，已無從採信。　
　⒊從而，檢察官執前詞指摘原判決不當，並無理由，應予駁回
    。
　㈢被告上訴之判斷：
　⒈按共同實施犯罪行為之人，在合同意思範圍以內，各自分擔
    犯罪行為之一部，相互利用他人之行為，以達其犯罪之目的
    者，即應對於全部所發生之結果，共同負責。另按共同正犯
    之行為人已形成一個犯罪共同體，彼此相互利用，並以其行
    為互為補充，以完成共同之犯罪目的。故其所實行之行為，
    非僅就自己實行之行為負其責任，並在犯意聯絡之範圍內，
    對於他共同正犯所實行之行為，亦應共同負責，此即所謂「
    一部行為全部責任」之法理；又刑法之「相續共同正犯」，
    就基於凡屬共同正犯對於共同犯意範圍內之行為均應負責，
    而共同犯意不以在實行犯罪行為前成立者為限，若了解最初
    行為者之意思，而於其實行犯罪之中途發生共同犯意而參與
    實行者，亦足成立；故對於發生共同犯意以前其他共同正犯
    所為之行為，苟有就既成之條件加以利用而繼續共同實行犯
    罪之意思，則該行為即在共同意思範圍以內，應共同負責。
    原審業以被告對於潘德涵如何說明匯入其帳戶內款項之來源
    ，前後說法不一，且又刻意前往不同分行分批提領款項，而
    潘德涵在被告提領款項之前後均與被告見面以交還存摺、提
    款卡暨拿取所提領之款項，卻未陪同被告領款，以及潘德涵
    尚且教導被告如何因應銀行人員之詢問等與常理不合之情，
    說明被告於原審審理時否認犯行所持辯解，並非可採，足見
    被告應可預見匯入其帳戶之款項可能為詐欺犯罪所得，其可
    能係參與隱匿特定犯罪所得去向之行為，而有詐欺取財、洗
    錢之不確定故意，並與潘德涵就上開犯行有犯意聯絡及行為
    分擔。辯護人於本院審理時僅以被告提供帳戶資料、領款係
    詐欺取財之構成要件以外行為，而為被告辯護主張應僅成立
    詐欺取財之幫助犯云云（見本院卷第199頁），仍無從說明
    被告前揭與常情相違之行為。被告不僅提供自己帳戶資料，
    又提領告訴人遭詐欺而匯入之款項以交付潘德涵，難認其主
    觀上僅係基於幫助之犯意，辯護人前開辯護之詞，亦無從採
    信。
　⒉被告上訴後業已坦認全部犯行，雖因告訴人無和解之意願而
    無法達成和解，有本院公務電話查詢紀錄表可參（見本院卷
    第57頁），然尚可見其悔意，原審未及審酌此部分並應適用
    洗錢防制法第16條第2項規定之有利量刑因素，容有未洽。
    是被告此部分以其業已坦認犯行，請求從輕量刑之上訴理由
    ，應屬有理由。原判決既有此部分可議之處，已屬無可維持
    ，應由本院予以撤銷改判。
  ㈣量刑：
　　按法院對於認罪之被告為科刑時，應如何適正地行使其裁量
    權，俾避免欠缺標準及可預測性，英美法有所謂「認罪的量
    刑減讓」，可資參考。亦即，在被告認罪之減輕幅度上，應
    考慮被告係⑴在訴訟程序之何一個階段認罪，⑵在何種情況下
    認罪，按照被告認罪之階段（時間）以浮動比率予以遞減調
    整之。被告係於最初有合理機會時即認罪者，可獲最高幅度
    之減輕，其後（例如開庭前或審理中）始認罪者，則依序遞
    減調整其減輕之幅度，倘被告始終不認罪，直到案情已明朗
    始認罪，其減輕之幅度則極為微小。被告究竟在何一訴訟階
    段認罪，攸關訴訟經濟及被告是否出於真誠之悔意或僅心存
    企求較輕刑期之僥倖，法院於科刑時，自得列為「犯罪後之
    態度」是否予以刑度減讓之考量因子，最高法院105年度台
    上字第388號判決意旨同此。是本件以行為人之責任為基礎
    ，審酌被告於原審業已為詳盡之調查並說明理由後，始上訴
    坦認犯行，面對己錯，雖因告訴人無和解意願而未能達成和
    解，如前所述，應認其已知反省，犯罪後態度已有不同，尚
    有悔意；而被告前未曾因犯罪經判決執行，有本院被告前案
    紀錄表可憑，素行尚可，其共同參與本案詐欺取財及一般洗
    錢等犯行，分擔提供本案帳戶供收取詐得款項再予提領之工
    作，造成告訴人受騙，且損失財物金額非微，於本院審理時
    終能就所犯詐欺取財、洗錢等犯行坦認犯罪，應併予審酌洗
    錢防制法第16條第2項減刑規定之量刑因素，又自陳高職畢
    業之智識程度、擔任廚師之工作、無家人需扶養之生活、經
    濟狀況等一切情狀（見原審卷第110頁），量處如主文第二
    項所示之刑，並就罰金部分諭知易服勞役之折算標準。被告
    雖請求為易科罰金之刑度及為緩刑之宣告，然被告所犯一般
    洗錢罪為法定刑7年以下有期徒刑之罪，本不符合易科罰金
    之規定，且參酌上開量刑之說明，認亦不宜為6月以下有期
    徒刑之宣告；且被告另涉犯他次詐欺等犯行（詳後述移送併
    辦部分），亦認不宜為緩刑之宣告，併予說明。 　　　
五、臺灣臺北地方檢察署檢察官111年度偵字第12200號移送併辦
    意旨略以：告訴人劉玉華、紀安綺因遭詐欺集團詐騙而將款
    項匯入被告華泰商業銀行帳戶，且經被告提領一空，此部分
    為接續犯而與前開起訴經本院判處罪刑部分為同一案件等語
    。惟查：詐欺取財罪係侵害財產法益，其罪數應依被害人不
    同而各自論斷，是檢察官移送併辦部分與本案起訴並經本院
    判決有罪之被害人並不相同，難認有何接續犯之一罪關係，
    非起訴效力所及，且未經起訴，本院無從併予審究，應退由
    檢察官另行依法處理。
據上論斷，應依刑事訴訟法第373條、第369條第1項前段、第364
條、第299條第1項前段，判決如主文。
本案經臺灣臺北地方檢察署檢察官陳立儒提起公訴，同署檢察官
郭昭吟提起上訴，臺灣高等檢察署檢察官沈念祖到庭執行職務。
中　　華　　民　　國　　111 　年　　8 　　月　　16　　日
                  刑事第十四庭  審判長法　官  黃斯偉　　
                                      法　官  郭豫珍
                                      法　官  黎惠萍
以上正本證明與原本無異。
如不服本判決，應於收受送達後20日內向本院提出上訴書狀，其
未敘述上訴之理由者並得於提起上訴後20日內向本院補提理由書
（均須按他造當事人之人數附繕本）「切勿逕送上級法院」。
                                      書記官  楊筑鈞
中　　華　　民　　國　　111 　年　　8 　　月　　16　　日
附錄：本案論罪科刑法條全文　　　　　　　　　　　　
中華民國刑法第339條
意圖為自己或第三人不法之所有，以詐術使人將本人或第三人之
物交付者，處五年以下有期徒刑、拘役或科或併科五十萬元以下
罰金。
以前項方法得財產上不法之利益或使第三人得之者，亦同。
前二項之未遂犯罰之。　　　
洗錢防制法第14條
有第二條各款所列洗錢行為者，處七年以下有期徒刑，併科新臺
幣五百萬元以下罰金。
前項之未遂犯罰之。
前二項情形，不得科以超過其特定犯罪所定最重本刑之刑。　  
附件：
臺灣臺北地方法院刑事判決
110年度訴字第791號
公　訴　人　臺灣臺北地方檢察署檢察官
被　　　告　黃昱翔　
　　　　　　　　　　
　　　　　　　　　　
選任辯護人　鄭翔致律師
上列被告因詐欺等案件，經檢察官提起公訴（110年度偵字第827
3號），本院判決如下：
    主    文
黃昱翔共同犯洗錢防制法第十四條第一項之一般洗錢罪，處有期
徒刑玖月，併科罰金新臺幣貳萬元，罰金如易服勞役，以新臺幣
壹仟元折算壹日。
    犯罪事實
一、黃昱翔依其社會生活經驗，預見現今社會金融機構、自動櫃
    員機廣布，利於一般大眾至所在附近隨時提領自身所申辦金
    融機構帳戶內之款項，倘非所欲提領款項涉及不法，收款人
    欲隱匿其真實身分以避免後續追查，應無可能刻意委請專人
    代為提供金融機構帳戶並出面提領其內不明款項，加以詐欺
    集團成員經常徵得人頭金融機構帳戶供被害人匯款後委請專
    人出面提領所詐得款項，此情亦經公眾媒體多所報導而廣為
    流傳，竟仍與潘德涵（涉案部分，另經臺灣高雄地方檢察署
    檢察官以110年度偵字第3447號案件提起公訴）共同意圖為
    自己不法之所有，基於縱係提供金融機構帳戶收取詐欺取財
    所得款項而參與詐欺取財犯行及提領詐欺款項而洗錢亦不違
    背其本意之不確定故意（依卷存事證不足證明黃昱翔對於該
    詐欺取財是否係3人以上共同犯之有所認知或容任），由真
    實姓名年籍不詳之人，先於民國109年6月17日在LINE上以暱
    稱「李文」與甲○○聊天，並向甲○○佯稱其係在香港匯豐銀行
    當小主管，之後主動邀約甲○○投資原始股，並稱可以代為擔
    保，但只有3天可以投資等語，致甲○○陷於錯誤，於109年7
    月9日上午11時24分45秒許，至臺灣銀行萬華分行臨櫃匯款
    新臺幣（下同）93萬元至黃昱翔上海商業儲蓄銀行（下稱上
    海銀行）萬華分行帳號00000000000000號帳戶，黃昱翔隨即
    於同日中午12時36分8秒許在上海銀行新店分行臨櫃提領100
    萬元（溢領其中7萬元，黃昱翔另依指示於同日下午3時18分
    8秒許在上海銀行文山分行臨櫃提領16萬8,000元），將現金
    全數交予潘德涵，藉此輾轉方式製造金流斷點，移轉並隱匿
    特定犯罪所得之去向及所在。嗣甲○○察覺有異，經報警處理
    ，始循線查悉上情。
二、案經甲○○訴由臺北市政府警察局士林分局報告臺灣臺北地方
    檢察署檢察官偵查起訴。
    理    由
一、證據能力
　　本判決以下所引用被告黃昱翔以外之人於審判外之陳述，檢
    察官、被告及辯護人均不爭執其證據能力，且迄至言詞辯論
    終結前亦未聲明異議，本院審酌上開陳述作成之情況並無違
    法不當之情形或證明力明顯過低之瑕疵，爰依刑事訴訟法第
    159 條之5第1項及第2項，認均得為證據。
二、認定事實所憑證據及理由 
　　訊據被告矢口否認有何詐欺取財及洗錢犯行，辯稱：我有把
    我上海銀行的帳戶交給一個茶莊認識的女生，我是網路上找
    性交易，對方暱稱「牛奶」，約出來見面聊天，我對她有好
    感，她說她有困難，戶頭沒辦法使用，所以我就把存摺及提
    款卡給她，她說她有錢要匯款進去，要領錢的時候會把存摺
    跟提款卡給我，叫我幫她領，領出來後我就直接給她，我沒
    有獲得利益等語；被告之選任辯護人為被告辯護稱：被告當
    初是在網路上找性交易時結識潘德涵，但在後續相處對潘德
    涵產生好感，誤以為兩人有交往的可能，因此潘德涵說她債
    務有困難，有一筆博弈的錢要領出來時，被告沒有細問為何
    有博弈的錢，及誰匯款進來等細節，只是相信幫她領錢可以
    解決她的困難，甚至在這些帳戶領完錢後，也沒有跟她要求
    任何報酬，所以被告在領款行為時實際上沒有對本案款項是
    詐欺取得有任何認識，主觀上欠缺故意等語。經查：
　㈠本案先由姓名年籍不詳之人於109年6月17日在LINE上先以暱
    稱「李文」與告訴人甲○○聊天，並以前揭詐騙方式，致告訴
    人陷於錯誤，於109年7月9日上午11時24分45秒許，至臺灣
    銀行萬華分行臨櫃匯款93萬元至被告上海銀行帳戶，被告隨
    即於同日中午12時36分8秒許在上海銀行新店分行臨櫃提領1
    00萬元（溢領7萬元），被告另依指示於同日下午3時18分8
    秒許在上海銀行文山分行臨櫃提領16萬8,000元（尚未證明
    款項來源與本案相關）等情，業據被告於偵查及本院審理時
    坦認在卷（見偵卷第204頁，本院卷第36頁），核與告訴人
    於警詢之指述相符（見偵卷第109至113頁），並有臺灣銀行
    萬華分行109 年7 月9 日匯款申請書回條聯影本、上海商業
    儲蓄銀行台北票據匯款處理中心109 年8 月6日上票字第109
    0019091號函附客戶基本資料及109 年7月8 日至7 月10日交
    易往來明細、臺北市政府警察局中正一分局博愛路派出所受
    理刑事案件報案三聯單、內政部警政署反詐騙諮詢專線紀錄
    表、受理詐騙帳戶通報警示簡便格式表、金融機構聯防機制
    通報單、陳報單、受理各類案件紀錄表在卷可稽（偵卷第12
    5 、137 至143 、145至183頁），此部分事實堪以認定。又
    上開不詳他人所涉係詐欺犯罪，其因而取得之犯罪所得當係
    洗錢防制法第3條所指特定犯罪所得，則上開不詳他人特意
    事先預備本案帳戶並指示告訴人匯款至本案帳戶，再由被告
    提領詐得款項後交付潘德涵，顯係為隱匿該等犯罪所得之去
    向始為此等安排，自已構成洗錢防制法第2條第2款所指洗錢
    行為。
　㈡被告固以前詞置辯，惟查：
　⒈被告於警詢中陳稱：我於109年2月在「茶莊」認識一名暱稱
    為「牛奶」之女子，她跟我說她有欠款高利貸，請我幫她收
    款項，並於同年7月5、6日將我的銀行存簿及提款卡借給她
    ，她在7月9日將我的存簿及提款卡還我，並請我將款項領出
    來給她，我便提領116萬8,000元出來給她，我不知道她的本
    名，我都透過Line、WeChat等語（見偵卷第19至21頁）；復
    於偵訊中稱：我在網路上找性交易，認識「牛奶」就是潘德
    涵，她說她有困難，戶頭沒辦法使用，我有將上海銀行帳戶
    交給她，要領錢的時候她會把存摺和提款卡交給我，讓我領
    出來給她等語（見偵卷第203至205頁）；復於本院110年9月
    29日準備程序中稱：我把上海銀行帳戶借給一個叫潘德涵的
    人使用，她說她的帳戶好像有問題，我只有給她帳戶號碼讓
    她匯錢，我沒有告訴她我的提款卡密碼，我全部領完把錢交
    給潘德涵的當下，我有問潘德涵這是什麼錢，她跟我說不要
    問那麼多，之後我就找不到潘德涵等語（見本院審訴字卷第
    36至37頁）；嗣於本院審理時稱：「（潘德涵有告訴你匯入
    上海商銀的錢是誰的嗎？）無。」、「（你有問潘德涵為什
    麼她有一百萬元嗎？）有，她之前說是賭博的款項，所以我
    就沒有懷疑為什麼有那麼多錢。」、「（潘德涵有無告訴你
    如果銀行問的話，你要如何說這一百萬元是什麼錢？）有，
    她說你就說這是人家投資你去開店的錢。」、「（你明知這
    不是你要開店的錢，你認為是潘德涵賭博的錢，為何還這樣
    跟銀行說，並領出交給潘德涵？）那時候對潘德涵有好感，
    想追她，所以沒有多想。」等語（見本院卷第98至100頁）
    。是被告原一再辯稱不清楚潘德涵要其提領者為何等款項，
    嗣於本院審理時改稱該款項是賭博的款項，被告針對匯入其
    帳戶內之款項名目前後所述顯然不一致；參以關於潘德涵帳
    戶有何問題，何以須借用被告帳戶，被告均無法提出合理說
    法以實其說，被告辯解是否屬實，即非無疑。
　⒉又被告於偵查中陳稱潘德涵尚有欠其債務（見偵卷第204頁）
    ，被告並因此對潘德涵提出詐欺等告訴，經臺灣彰化地方檢
    察署檢察官以109年度偵字第11290號為不起訴處分，有上開
    不起訴處分書在卷可查（見偵卷第213至215頁），則被告於
    代潘德涵提領巨額款項之後，何以未從中扣除潘德涵之欠款
    ，實屬可疑。潘德涵果係以支付房租及生活費為由，於109
    年4月7日、109年6月18日向被告要求借款共計1萬5,000元（
    見臺灣彰化地方檢察署檢察官109年度偵字第11290號不起訴
    處分書，偵卷第213至215頁），則被告於同年7月9日代潘德
    涵提款時，自當與潘德涵洽談債務抵銷之方式，然被告捨此
    不為，直接將提領款項全數交還潘德涵，實有悖於常情。
　⒊再者，被告提供之上海銀行帳戶，於104年2月4日起即無存提
    款之紀錄，且餘額僅有47元，顯係閒置之帳戶；迄至109年7
    月1日始有存入2,000元，隨即於翌日將2,000元提領之交易
    紀錄；復於數日內之109年7月9日有被害人將遭受詐騙之款
    項匯入此帳戶，此觀被告上海銀行帳戶存款往來明細即明（
    見本院卷第63頁）。是被告已多年未曾使用上海銀行帳戶，
    卻於109年7月1日存入1筆小額款項，旋即將款項領出，此舉
    實與將金融帳戶提供他人為不法使用前所為之帳戶測試情形
    雷同。被告就該筆款項解釋以：「（你的上海帳戶在104 年
    2 月4 日之後，直到109 年7 月1 日有2,000元匯入，這段
    期間都沒有使用？）是。」、「（ 109年7月1日的2,000元
    是何人匯入？）因為我當時身上沒有錢，我先跟潘德涵借的
    ，那2,000元是潘德涵匯的，她好像也是先請朋友匯款的，
    所以109 年7 月2日是我提款的。」等語（見本院卷第102頁
    ），是被告辯稱該筆2,000元款項為其向潘德涵之借款，然
    潘德涵於同年4月間、6月間，方因生活所需向被告借用共計
    1萬5,000元，豈會於同年7月1日借款2,000元給被告？被告
    又稱是潘德涵向他人借款，然被告究為何需向潘德涵借款2,
    000元，潘德涵又為何需特地向他人借款2,000元，並以存入
    被告閒置帳戶方式交付，均無從為合理解釋；況被告對潘德
    涵提起告訴時，也未將其收取之此筆2,000元之金額計算入
    內，更徵被告所辯不實，不足採信。
　⒋且被告雖辯稱自己是網路結識潘德涵，彼此都以通訊軟體聯
    繫，但卻未能提出對話紀錄及相關資料以供核實，被告所辯
    尚乏實據。而被告自陳與潘德涵是網路認識，於警詢中稱其
    不知道對方之本名（見偵卷第21頁），偵訊中稱是在開完庭
    才知道對方本名（見偵卷第204頁），被告亦無法提供潘德
    涵之年籍，家庭及工作等個人背景資訊，於本院審理時復自
    承不知悉潘德涵之家庭狀況等語（見本院卷第107頁），顯
    見被告對於潘德涵之背景甚為陌生，彼此間並無任何特殊交
    情及信任關係可言。基此，依一般常情事理，現今社會金融
    機構、自動櫃員機廣布，利於一般大眾至所在附近隨時提領
    自身所申辦金融機構帳戶內之款項，倘非所欲提領款項涉及
    不法，收款人欲隱匿其真實身分以避免後續追查，應無可能
    刻意委請他人代為提供金融機構帳戶並出面提領其內不明款
    項，加以詐欺犯罪行為人經常徵得人頭金融機構帳戶供被害
    人匯款後委請專人出面提領所詐得款項，此情亦經公眾媒體
    多所報導而廣為流傳；而本案被告既已有相當年紀及社會經
    歷，有被告於本院審理中之供述可佐（見本院卷第101頁）
    ，則其對於他人刻意借用本案帳戶供匯入款項，又要求被告
    代為出面提領所匯入款項，焉有可能毫不起疑而未詢問確認
    彼時僅知悉化名「牛奶」之人之真實資訊，及「牛奶」要求
    借用本案帳戶委託代為提款之必要性？則被告於「牛奶」未
    提出任何確實擔保係正常合法使用本案帳戶之情形下，竟提
    供本案帳戶供他人匯入不明大筆款項再予提領，且被告自陳
    「牛奶」尚教授其如何虛偽應對銀行人員對於大額取款之關
    切，並對銀行人員訛以提領款項之不實目的，顯係有意放任
    其提供本案帳戶並代為提領不明款項所可能產生之風險無疑
    。
　⒌況自本案被告提款之情狀以觀，被告於本院審理中自述其提
    供上海銀行帳戶提款卡及存摺給潘德涵後，潘德涵於109年7
    月9日提款前半小時左右，在大坪林「佳瑪」生活百貨將上
    開物品歸還被告（見本院卷第96頁），並稱：「我每次領完
    錢就馬上給她，我在新店分行領的100萬元，是在萬隆的一
    間全家附近給潘德涵，地址忘記了，給完後她就說還有一筆
    可不可以再幫她領，我就去文山分行領錢，然後她就離開了
    ，沒有跟我一起去文山分行，我在文山分行領錢後就回到新
    店華南銀行附近的一間夾娃娃機店，我去文山分行提款後我
    打給潘德涵才跟她約的。」等語（見本院卷第90頁）。再觀
    諸本案告訴人方才於109年7月9日11時24分許匯款後，潘德
    涵即將被告之帳戶提款卡等物還給被告，讓被告立即至銀行
    領款，且被告於新店分行領取100萬元之後，又至文山分行
    提領16萬8,000元，此觀被告上海銀行交易明細即明（見偵
    卷第143頁）。而衡諸一般金融機構辦理儲匯業務之常情，
    他人所匯款項一旦入帳，通常僅持有存摺、提款卡、印章及
    密碼之人可得提領，倘非擔心金融機構帳戶遭警示管制，應
    無特意待命確認款項匯入與否以利款項一旦匯入即予迅即提
    領之必要。且若無恐遭銀行人員察覺有異之疑慮，更不須大
    費周章前往不同分行分批提領，佐以被告於本案2次提款，
    潘德涵既於提款前親自將提款卡交還被告，提款後另向被告
    相約拿取款項，卻始終不併同進入銀行提款，此等行徑亦係
    可疑，足見被告提款之情狀在在悖於常情殊甚，實非被告所
    能諉為不知，則被告猶配合潘德涵之指示，刻意為自己及潘
    德涵排除可能遭銀行人員起疑之情形，顯見被告所稱代潘德
    涵提款之情形與一般單純代為提款之情形有別，倘非被告了
    解潘德涵隱藏真實身分請被告提款之緣由，應無全未懷疑即
    提供本案帳戶並配合潘德涵此一不合常理之要求、輕信答應
    代為出面提領款項之理。是被告同意提供本案帳戶供匯入不
    明款項，並同意提領再交付該等款項時，應已預見該等款項
    可能為詐欺犯罪之詐得款項，並預見其可能係參與隱匿特定
    犯罪所得去向之洗錢行為，猶提供本案帳戶供收取詐得款項
    後再予提領轉交潘德涵，其主觀上具有縱使係提供金融機構
    帳戶收取詐欺取財款項而參與詐欺取財犯行，及提領詐欺款
    項而洗錢亦不違背其本意之不確定故意，至為明確，自堪認
    其前開行為係基於與潘德涵共同遂行詐欺犯罪、一般洗錢等
    行為之犯意所為。
　⒍是被告以前開情詞置辯，惟其所辯顯與其密切配合不熟稔之
    潘德涵之要求而迅即提款等行為所彰顯主觀上意思不能合致
    ，堪認僅係卸責之詞，不足採信。
　㈢另公訴意旨雖認本案詐欺告訴人之犯行係由3人以上共同所為
    ；惟被告始終否認全部犯罪，復未承認本案除潘德涵外有何
    其他共犯涉入，業如前述，則依卷存事證，尚難確認本案客
    觀上是否有除被告及潘德涵之其他共犯，及被告是否對於潘
    德涵以外尚有其他共犯涉案一情有所知悉。此外，詐欺取財
    之方式甚多，並非通常均係由3人以上所為，加以被告所參
    與提供本案帳戶及提領款項之分工均係遭警查獲風險較高之
    部分，衡情參與此等分工者應尚非詐欺共犯結構較高階之人
    物，故依上開犯罪參與程度及其餘卷存事證，亦尚不能認定
    被告主觀上對於本案是否係3人以上共同為詐欺取財等節有
    所認知或容任，是仍不足認被告所為該當前開加重詐欺取財
    行為，併此敘明。
　㈣至辯護人雖聲請傳喚潘德涵到庭作證（見本院卷第88頁），
    惟依據本案卷內事證，已足認被告客觀上有提供上海銀行帳
    戶供收取詐得款項後再予提領之事實；主觀上具有縱使係提
    供帳戶收取詐欺取財所得款項而參與詐欺取財犯行，及提領
    詐欺款項而洗錢亦不違背其本意之不確定故意，至為明確。
    則本件綜合卷內事證，已足堪認定被告之犯行，是此部分調
    查證據之聲請核無調查必要，附此敘明。
　㈤綜上所述，本案事證已臻明確，被告所為詐欺取財及一般洗
    錢之犯行堪以認定，應予依法論科。
三、論罪科刑
　㈠核被告所為，係犯刑法第339條第1項詐欺取財罪、洗錢防制
    法第14條第1項一般洗錢罪。被告與潘德涵間就詐欺取財及
    一般洗錢等部分具有犯意聯絡及行為分擔，應論以共同正犯
    。又被告所為上開詐欺取財、一般洗錢等犯行，其行為具有
    局部同一性，應認係以一行為同時觸犯上開各罪而為想像競
    合犯，依刑法第55條前段，從一重論以一般洗錢罪。公訴意
    旨雖認被告所為係犯刑法第339條之4第1項第2款3人以上共
    同詐欺取財罪嫌，而有未洽，業如前述；惟其基本社會事實
    相同，並經本院於審理中告知被告變更後之罪名（見本院卷
    第108頁），無礙被告防禦權之行使，爰依法變更起訴法條
    。
　㈡爰以行為人之責任為基礎，審酌被告共同參與本案詐欺取財
    及一般洗錢等犯行，分擔提供本案帳戶供收取詐得款項再予
    提領之工作，造成告訴人受騙而損失前揭財物非微，應予非
    難，另斟酌被告犯後猶心存僥倖，飾詞否認犯行，復未能與
    告訴人和解並予以賠償等情，其被告自陳高職畢業之智識程
    度、擔任廚師工作之生活狀況等一切情狀（見本院卷第110
    頁），量處如主文所示之刑，並諭知罰金如易服勞役之折算
    標準，以示懲儆。
四、沒收 
　㈠被告與潘德涵共同為上開犯行固詐得93萬元，且該等款項均
    係由被告提領，惟被告於本院審理中供稱上開款項已交付潘
    德涵（見本院卷第90頁），依卷存事證亦不足認被告對此具
    有事實上之共同處分權限，是本院尚無從就此對被告為沒收
    或追徵之諭知（最高法院104 年度台上字第3937 號判決意
    旨參照）。又被告於偵查中否認其有因本案犯行取得其他報
    酬（見偵卷第204頁），且依卷存事證不足為相反認定，爰
    不另宣告沒收，附此敘明。
　㈡被告共同為上開犯行時固有使用本案帳戶之存摺及印章等物
    ，惟本院審酌該等物品均未扣案，且屬得補發、重刻之物，
    倘予沒收或追徵，對於沒收制度所欲達成或附隨之社會防衛
    無何助益，欠缺刑法上重要性，爰依刑法第38條之2第2項，
    均不予宣告沒收及追徵。
五、不另為無罪諭知
  ㈠公訴意旨另以：被告於109年7月間，參與潘德涵、真實姓名年
    籍不詳以通訊軟體LINE暱稱「李文」等人所屬之詐騙犯罪集
    團組織，負責領取詐騙款項。因認被告亦涉犯組織犯罪防制
    條例第3 條第1 項後段之參與犯罪組織罪嫌等語。
  ㈡依組織犯罪條例第2條規定，所稱犯罪組織，指三人以上，以
    實施強暴、脅迫、詐術、恐嚇為手段之罪，所組成具有持續
    性或牟利性之有結構性組織。經查，被告固係依照潘德涵之
    指示，擔任領取詐騙告訴人款項之工作，惟被告自始至終僅
    與潘德涵聯繫與討論，與其他人並無接觸，依卷附相關證據
    資料，被告就潘德涵是否從屬詐騙集團，及集團之分工、成
    員、層級等均無所知，僅係針對個案，被動接受潘德涵之指
    示後，領取詐騙款項，是被告與潘德涵及所屬詐欺集團成員
    間乃為立即實施犯罪而隨意組成，不具有長久之特性，亦難
    認有何上下階層、縝密分工之結構性，且無從認定被告知悉
    其他集團成員就犯罪之運作模式與分工細節，自無法認為被
    告有參與犯罪組織之情，無從以該條例第3條第1項後段之參
    與犯罪組織罪相繩，而此部分本應為無罪諭知，惟公訴意旨
    認其此部分與前開本院認定有罪部分為想像競合犯之裁判上
    一罪關係，爰不另為無罪之諭知。　　
據上論斷，應依刑事訴訟法第299條第1項前段、第300條，判決
如主文。
本案經檢察官陳立儒提起公訴，檢察官郭昭吟到庭執行職務。
中　　華　　民　　國　　111 　年　　2 　　月　　24　　日
            刑事第四庭    審判長法　官　陳柏宇
　　　　　　                    法  官  吳明蒼
　　　　　　                    法  官  許芳瑜
以上正本證明與原本無異。 
如不服本判決應於收受送達後20日內向本院提出上訴書狀，並應
敘述具體理由；其未敘述上訴理由者，應於上訴期間屆滿後20日
內向本院補提理由書（均須按他造當事人之人數附繕本）「切勿
逕送上級法院」。告訴人或被害人如對於本判決不服者，應具備
理由請求檢察官上訴，其上訴期間之計算係以檢察官收受判決正
本之日期為準。因疫情而遲誤不變期間，得向法院聲請回復原狀
。
　                  　　　　　  書記官  呂欣穎
中　　華　　民　　國　　111 　年　　2 　　月　　24　　日
附錄本案論罪科刑法條全文：
中華民國刑法第339條第1項
（普通詐欺罪）
意圖為自己或第三人不法之所有，以詐術使人將本人或第三人之
物交付者，處5年以下有期徒刑、拘役或科或併科50萬元以下罰
金。
以前項方法得財產上不法之利益或使第三人得之者，亦同。
前二項之未遂犯罰之。
洗錢防制法第14條第1項               
有第二條各款所列洗錢行為者，處7年以下有期徒刑，併科新臺
幣5百萬元以下罰金。
前項之未遂犯罰之。
前二項情形，不得科以超過其特定犯罪所定最重本刑之刑。